【裁判字號】    95,上訴,2201
【裁判日期】    951024
【裁判案由】    貪污治罪條例等
【裁判全文】
臺灣高等法院刑事判決                95年度上訴字第2201號
上  訴  人  臺灣宜蘭地方法院檢察署檢察官
被      告  己○○
指定辯護人  本院公設辯護人  甲○○
被      告  丙○○
            丁○○
上二人共同
選任辯護人  李秋銘  律師
            黃金亮  律師
被      告  乙○○
選任辯護人  林火炎  律師
被      告  戊○○
上列上訴人因被告貪污等案件，不服臺灣宜蘭地方法院號94年度
訴字第139號，中華民國95年5月2日第一審判決（起訴案號：臺
灣宜蘭地方法院檢察署92年度偵字第2689號），提起上訴，本院
判決如下：
    主  文
上訴駁回。
    理  由
一、公訴意旨略以：
  (一)被告己○○，自民國八十二年起至九十一年十二月二十三日
    止擔任宜蘭縣五結鄉公所秘書。被告丙○○，自九十年十月
    十六日起接替被告丁○○為宜蘭縣五結鄉公所清潔隊隊長。
    被告丁○○，自八十六年起至九十年十月十五日止擔任宜蘭
    縣五結鄉公所清潔隊隊長，九十年十月十六日起擔任宜蘭縣
    五結鄉公所清潔隊助理員。被告乙○○，自八十九年間起擔
    任宜蘭縣五結鄉公所主計室主任。上開四人，均係依法令從
    事公務之人員。
  (二)八十九年十月十三日宜蘭縣五結鄉公所辦理舊垃圾場復育工
    程招標發包，開立實業社負責人李文海認該工程有砂石回頭
    車載運回填土方有高額利潤，惟不具有丙級以上營業執照，
    無法參加投標，因而向亞鑫營造有限公司（以下稱亞鑫公司
    ）負責人李俊德借牌，並以總工程百分之八的金額作為借牌
    費用，復邀集吳朝宗、李再添二人合資，以標價新台幣（以
    下同）零元得標。亞鑫公司依宜蘭縣五結鄉公所依據行政院
    公共工程委員會發布之「押標金暨其他擔保作業辦法」第三
    十條之規定繳交該工程核定底價六百四十萬元之百分之八十
    ，即五百十一萬一千六百八十元作為差額保證金，以保證該
    工程品質，並能誠信履約。而依相關規定，該工程如已達總
    工程進度百分之二十五，即可退還百分之二十五之差額保證
    金一百二十七萬七千九百二十元。
  (三)詎承辦人即被告丁○○、丙○○、乙○○、己○○等人，基
    於圖利承包商李文海之概括犯意，明知該工程施作進土回填
    ，未達總工程進度百分之三十，且無勘驗及估驗記錄，卻由
    原簽呈不同意退還第一期百分之二十五差額保證金之立場，
    在李文海施壓下，由被告丁○○於九十一年二月八日製作不
    實之簽文，偽稱該工程已於九十一年二月五日下午三時會同
    政風、主計主任等人完成估驗，並偽稱該工程已達總工程進
    度百分之二十五，簽請同意退還百分之二十五之差額保證金
    一百二十七萬七千九百二十元，並由被告己○○、丙○○、
    乙○○逕行審核通過付款。嗣李文海於九十一年二月八日領
    取上揭款項及獲得十一萬三千八百七十二立方米之進土利益
    後，即對其他工程項目不予施作，嚴重影響工程品質及政府
    威信。被告己○○、丙○○、丁○○、乙○○四人，對於主
    管或監督之事務，明知違背法令（押標金保證金暨其他擔保
    作業辦法第十九條第一項、第三十條第二項、宜蘭縣五結鄉
    公所八十九年九月二十七日辦理舊垃圾場復育工程招標公告
    及投標須知及附件第三十六項規定），圖利李文海並致使李
    文海獲取不法利益達一百二十七萬七千九百二十元。
  (四)丁○○，復基於圖利承包商李文海之概括犯意，竟指示監造
    單位安柱顧問公司人員戊○○依照三聯單估算進場土方數量
    ，製作不實之監工日誌，明知為不實之事項，而登載於職務
    上所掌之宜蘭縣五結鄉公所工程監工日誌公文書，以掩飾上
    揭工程工地現場無任何監造單位及宜蘭縣五結鄉公所無派駐
    任何人員監工之責任，足生損害宜蘭縣五結鄉公所監工日報
    記載之正確性。
  (五)因認被告己○○、丙○○、丁○○、乙○○涉犯貪污治罪條
    例第六條第一項第四款對主管監督之事務圖私人不法之利益
    罪嫌（起訴書原雖記載被告己○○、丙○○、丁○○、乙○○另涉犯刑法第二百十三條公務員登載不實罪嫌，然已經公
    訴檢察官就此部分罪嫌當庭更正）；被告丁○○另與被告戊○○共同涉犯刑法第二百十三條之公務員登載不實罪嫌。
二、按犯罪事實應依證據認定之，無證據不得認定犯罪事實。又
    不能證明被告犯罪者，應諭知無罪之判決，刑事訴訟法第一
    百五十四條第二項、第三百零一條第一項前段分別定有明文
    。又認定不利於被告之事實，須依積極證據，苟積極證據不
    足為不利於被告事實之認定時，即應為有利於被告之認定，
    更不必有何有利之證據（最高法院三十年上字第八一六號判
    例參照）。而所謂認定犯罪事實之證據，係指足以認定被告
    確有犯罪行為之積極證據而言，其為訴訟上之證明，須於通
    常一般之人均不致有所懷疑，而得確信其為真實之程度者，
    始得據為有罪之認定，如未能發現相當之證據，或證據不足
    以證明，自不能以推測或擬制之方法，以為裁判之基礎。（
    最高法院二十九年上字第三一○五號、四十年台上字第八六
    號、七十六台上四九八六號判例參照）。
三、公訴人認被告等涉有貪污罪嫌，係以證人林忠科之證述：我
    受僱於戊○○，我沒有擔任宜蘭縣五結鄉公所垃圾場復育工
    程的監工任務。是戊○○叫我到現場收取進土三聯單及付卡
    車司機運費，並且順便填一填工作日誌等語、行政院公共工
    程委員會九十三年七月二十九日函文、所附押標金保證金暨
    其他擔保作業辦法條文、宜蘭縣五結鄉公所承辦人即被告丁○○九十年十二月十一日的簽擬意見、九十年十二月二十五
    日及九十一年二月八日的簽呈、被告丁○○簽請退還第一期
    差額保證金的簽呈，均未附任何勘驗及估驗記錄或其他資料
    、九十二年一月二十二日上午十時調查站工地現場會勘紀錄
    、虛偽記載「出工人數、工別」「主要工程進度」等工程事
    項，上蓋有被告丁○○（主辦人員）職章之監工日誌四本等
    為其主要依據。
四、訊據被告己○○、丙○○、丁○○、乙○○、戊○○均堅決
    否認有公訴人所指之犯行。被告丙○○辯稱：依據承辦員丁○○簽呈，書面審核工程進度已近百分之四十無誤，始予核
    章等語；被告己○○辯稱：乙○○、丁○○有去會勘，並依
    據工程進度計價結果，退還第一期差額保證金等語；被告乙○○辯稱：主計單位只需書面審核有達四分之一即可等語；
    被告丁○○辯稱：實際之工程經費與已完成部分之比例已達
    百分之二十五以上，因而簽請退還第一期差額保證金，均係
    依約而為，並未有故意圖利亞鑫營造有限公司之情事等語；
    被告戊○○辯稱：我與安柱公司共同承攬本件工程之監造，
    ，現場是林忠科去監造的，他是我竹晨公司的員工，主要是
    進土，但我沒有參與進土的作業，且該工程曾一度因土質不
    合規定，與鄉公所開過協調會等語。
五、經查：
  (一)宜蘭縣五結鄉公所辦理「五結鄉垃圾掩埋場復育計畫工程」
    公開招標，該工程於八十九年十月十三日開標時，參與投標
    之廠商計有宏國營造有限公司（以下稱宏國公司）、聖坤營
    造有限公司（以下稱聖坤公司）、啟東營造有限公司（以下
    稱啟東公司）、亞鑫營造有限公司（以下稱亞鑫公司）、乾
    鐘營造有限公司（以下稱乾鐘公司）、毅昌營造有限公司（
    以下稱毅昌公司）、得順營造有限公司（以下稱得順公司）
    、弘昭營造有限公司（以下稱弘昭公司）、集英營造有限公
    司（以下稱集英公司）、俊貿營造有限公司（以下稱俊貿公
    司）共十家公司，投標結果由聖坤公司、亞鑫公司、乾鐘公
    司、得順公司共四家公司各以低於底價之新台幣一元之標價
    為最低標，由於未達底價之80%，開標主持人乃宣布全案為
    保留標，並當場由最低價之聖坤公司、亞鑫公司、乾鐘公司
    、得順公司共四家營造廠商抽籤，依次由亞鑫公司、聖坤公
    司、得順公司、乾鐘公司分別取得優先權，其後宜蘭縣五結
    鄉公所乃通知該四家公司於八十九年十二月十四日至宜蘭縣
    五結鄉公所比價，於當日下午二時進行比價時，由亞鑫公司
    減價至零元決標（見偵卷第五三、六○、六一頁）。由於亞
    鑫公司係以零元決標，而依本件工程之招標公告第十點：「
    其他注意事項詳投標須知及工程補充說明書」（見偵卷第五
    十二頁宜蘭縣五結鄉公所八十九年九月二十七日八九五鄉民
    字第一一三八九號公告），再依宜蘭縣五結鄉公所營繕工程
    投標須知及附件第三十六項(三)2.及(二)3.規定：「差額保證金
    ：決標總價未達發包底價百分之八十者，得標廠商需繳納決
    標總價與發包底價之百分之八十之差額作為差額保證金；差
    額保證金之有效期、內容、發還及不發還等事項，準用履約
    保證金之規定。」、「履約保證金得於工程完成百分之二十
    五、五十、七十五及正式驗收合格之日，分四期各以百分之
    二十五無息發還。」（見偵卷第六八、六九頁），故亞鑫公
    司得標後，即依上開繳交五百十一萬一千六百八十元之保證
    金，並至現場施工。
  (二)嗣亞鑫公司就復育工程，已完成部分及其完工數量有：
  1.假設工程（工務所及洗輪溝）部分：
    此據現場監工之證人林忠科於原審審理時證稱「（問：你寫
    監工日誌的期間，工務所及洗輪溝，機械垃圾整平及機械土
    方整平作業是否已完工？）工務所及洗溝台已經做好了，其
    他部分我不清楚，因為我沒有上去看。」等語在卷（見原審
    卷一第二○五頁審理筆錄），依證人林忠科之上開證詞可知
    ，本案工程於九十一年二月五日被告丁○○前往現場會勘前
    ，假設工程即工務所及洗輪溝部分業已完成，而依宜蘭縣五
    結鄉公所包商工程估價單記載，該部分之總價為三十萬元（
    見調查站卷第一七○頁）。
  2.機械垃圾整平作業及機械土方整平作業部分：
    依本案工程之次序係先進行機械垃圾整平作業，於垃圾整平
    壓實之後，土方才開始入場，並進行機械土方整平作業，故
    如開始進行機械土方整平作業，即表示機械垃圾整平作業已
    經完成，而依宜蘭縣五結鄉公所九十年十二月三日五鄉清字
    第一三五七八號函示，當時第一階段申請境外土方六七七一
    九立方公尺，已運入四六○七車次，尚餘三十八車次未入場
    （見原審卷二第六三頁），又依原審向宜蘭縣政府九十年六
    月十五日90府環三字第08740號函查所載之系爭工程所陳報
    之進土數量顯示，每一車次載運量約為十四．六立方公尺（
    見原審卷二第六五頁），以已運入之四六○七車次計算，於
    九十年十二月三日時已運入之數量約為六七七二二立方公尺
    ，再依亞鑫公司所提出之上開包商工程估價單所載，關於機
    械土方整平作業部分共計一七七○○○立方公尺，每立方公
    尺之單價為二十元，則亞鑫公司已運入之土方總價為000
    0000元（均已逾被告丁○○在九十年十二月二十五日所
    提出之簽呈記載機械土方整平作業部分之數量六五○○○立
    方公尺、金額一百三十萬元，詳下述）。綜上，亞鑫公司已
    運入之土方數量已逾六五○○○立方公尺、金額已逾一百三
    十萬元乙節，已足認定。
  3.至於沼氣管是否埋設完成部分：
    亞鑫公司於九十年十一月二十九日即已函知宜蘭縣五結鄉公
    所謂：「本公司於九十年十一月二十一日沼氣管埋設完成。
    」（見原審卷一第六五頁），且據被告丁○○、乙○○供述
    偵卷第三十一頁之照片即為亞鑫公司已施作之沼氣管及點火
    罩等語在卷，而證人簡信宗於原審九十五年二月二十一日審
    理時亦證稱「（問：你當天去，對沼氣管有無印象？）有看
    到幾個塑膠管，但味道很臭。」、「 (問：提示偵卷第三十
    一頁並告以要旨)你有無看到該照片上的東西？）我沒有印
    象，但是我記得我被突出來的圓管的沼氣嗆到，該管材質我
    不清楚，我只記得很嗆，但是上面有無罩子我不記得了。」
    等語，亦可知亞鑫公司當時沼氣管部分應已施作，否則證人
    簡信宗豈有可能被突出來的圓管的沼氣嗆到。至九十二年一
    月二十二日由五結鄉公所清潔隊及宜蘭縣調查站於九十二年
    一月二十二日至現場會勘時雖未看到沼氣管及點火罩（見調
    查卷第一四七頁），然被告丁○○係於九十一年二月五日下
    午前往現場會勘，而五結鄉公所清潔隊及宜蘭縣調查站之會
    勘係九十二年一月二十二日，二者相隔將近一年，而此一期
    間現場又無人管理，現場遭人破壞之可能性至大，此由當日
    參與會勘之調查站人員張華維於原審審理時證稱：「在現場
    還有看到垃圾，整平的部分我沒有辦法回答，現場還有一些
    遊民，垃圾並不是大規模。」等語，即足證明該沼氣管及點
    火罩確已施作，再依本院向宜蘭縣五結鄉公所函調亞鑫公司
    於九十年十二月十一日申請退還第一期之履約保證金時，確
    附有沼氣管及點火罩已完工施作之原始照片可證，自難僅憑
    五結鄉公所清潔隊及宜蘭縣調查站相隔一年前往現場會勘時
    之情形，遽採為亞鑫公司點火罩及不鏽鋼管部分尚未施作之
    不利認定。
  (三)亞鑫公司以所承攬之五結鄉垃圾掩埋場復育計畫工程施工進
    度已達％，即於九十年十二月十一日以90亞鑫字第085號
    函宜蘭縣五結鄉公所請准退還第一期％之履約保證金，而
    被告丁○○於接獲亞鑫公司申請書後，即依亞鑫公司先前所
    提出之包商工程估價單所記載之施工費金額核算，該估價單
    記載施工費部分有二項，一為「復育工程」，總價一千一百
    二十九萬九百二十四元，另一為「綠化工程」，總價三百零
    一萬九千六百二十元，合計為一千四百三十一萬零五百四十
    四元，而依亞鑫公司當時已完成之工程，依該估價單所載之
    金額為假設工程三十萬元、機械垃圾整平作業九十一萬二千
    四百六十四元、機械土方整平作業一百三十萬元、沼氣排洩
    管及點火罩十二萬五千元，合計二百六十三萬七千四百六十
    四元，以此金額與前開數量總價核算，其完成比例並未達工
    程之％，被告丁○○乃於該函中簽擬：「本項工程運進土
    方雖已達百分之三十，惟總工程進度尚未及百分之二十五，
    無法退還第一期保證金。」等語（見偵卷第二十九頁），嗣
    亞鑫公司發現所提出之「包商工程估價單」上之復育工程項
    目第四項之「道路舖級配壓實」，其數量為二○四六立方米
    ，單價二百六十元，總價應為五十三萬一千九百六十元，估
    價單上總價卻誤載為五百三十一萬一千九百六十元、第九項
    「沼氣排洩管及點火罩」，其數量為五處，單價為二萬五千
    元，惟估價單上單價卻誤載為二千五百元，致該項目之總價
    原應為十二萬五千元，因之誤載為一萬二千五百元，是關於
    「復育工程」項目部分之正確總價應為六百六十二萬三千四
    百二十四元，再加計另一「綠化工程」項目之總價三百零一
    萬九千六百二十元，合計應為九百六十四萬三千零四十四元
    ，以此與亞鑫公司上開已完成之上開工程進度二百六十三萬
    七千四百六十四元相較，工程進度應已超過％（已達％
    ），乃將之告知被告丁○○，而被告丁○○依此再核算後，
    認亞鑫公司工程進度確已超過％，乃於九十年十二月二十
    五日提出簽呈簽請發還第一期履約保證金，並在簽呈說明欄
    第三項中敘明：「亞鑫工程估價單筆誤，經更正後已完成工
    程計價者為(一)假設工程（工務所及洗輪溝三十萬元；(二)機械
    垃圾整平作業九十一萬二千四百六十四元；(三)機械土方整平
    作業一百三十萬元；(四)沼氣排洩管及點火罩十二萬五千元，
    合計二百六十三萬七千四百六十四元，已逾總工程百分之二
    十五。」（見偵卷第二十三頁)。依此，被告丁○○依上揭
    宜蘭縣五結鄉公所營繕工程投標須知及附件第三十六項(三)2.
    及(二)3.規定，亞鑫公司實際之工程經費與已完成部分之比例
    已達％以上，因而簽請退還亞鑫公司第一期保證金一百二
    十七萬七千九百二十元，並無公訴人所指違背法令圖利亞鑫
    公司之犯行甚明。又，公訴意旨雖以被告丁○○於九十二年
    九月九日曾在調查局供稱：「係承包商李文海打電話給我，
    表示工程進度已超過百分之二十五，要求我要依工程契約退
    還第一期保證金，我迫於李文海的壓力，才逆轉態度主動簽
    陳退還第一期工程保證金。」等語（見調查卷第四十頁），
    而以此推認被告丁○○涉犯圖利犯行，然經原審勘驗錄音內
    容結果，被告丁○○係供稱：「承包商他打電話進來給我，
    承包商的意思請我重新算，按照合約百分之二十五、五十、
    七十五就是要退，所以我才會這樣簽。」等語（見原審卷一
    第一四七、一四八頁），故依上開勘驗結果可證，被告丁○○係因重新核算後，始發現上開包商工程估價單總額記載有
    如上之錯誤，始於九十年十二月二十五日提出簽呈簽請發還
    第一期履約保證金，並在簽呈說明欄第三項中予以敘明，並
    非因施工廠商施壓迫於廠商壓力而故意圖利亞鑫公司之犯行
    ，公訴人執此推認被告丁○○涉犯圖利犯行，自有未洽。從
    而，亞鑫公司已施作上開工程進度已超過％，被告丁○○
    據此簽請發還，被告丙○○、己○○、乙○○依此審核通過
    ，均屬符合上揭法令規定，而與貪污治罪條例第六條第一項
    第四款圖利罪以違背法令之構成要件有間。而依公訴人所舉
    之證據方法，並無積極證據足資證明被告丁○○四人有圖利
    罪之犯行，尚屬不能證明被告丁○○等四人圖利之犯罪，依
    法應諭知被告丁○○四人圖利部分無罪之判決。
  (四)又宜蘭縣五結鄉公所辦理垃圾掩埋場復育工程，因五結鄉公
    所缺乏設計、監造專業技術人材，乃委請工程顧問公司辦理
    規劃、設計、監造等相關事宜。嗣該工程之規劃、設計、監
    造由安柱工程顧問有限公司（以下稱安柱公司）得標，即由
    安柱公司負責規劃、設計、監造等事宜（見原審卷一第六六
    頁所附之宜蘭縣五結鄉公所垃圾掩埋場復育工程規劃、設計
    、監造工作委託合約書可參），而被告黃福順當時服務之宜
    蘭縣五結鄉公所民政課並無工程方面之專業技術人材，被告
    丁○○乃於八十八年一月八日簽請將本案移請建設課專案協
    助辦理，惟建設課會簽時建議：「工程品質及工程技術、履
    約部分因本案已委託監造，故此部分屬監造單位權責。驗收
    部分應於工程完工後，由承包商陳報竣工後，再由首長核派
    驗收人員。」，其後鄉長批示如建設課所擬辦理（見原審卷
    一第七四頁所附之簽呈），可知本案工程之規劃、設計、監
    造事宜，依前開委託合約書之約定，係由安柱公司負責，被
    告丁○○及其他清潔隊之人員並非本案之監工人員，已然明
    灼。而本案五結鄉垃圾掩埋場復育計畫工程由亞鑫公司以零
    元得標並簽約後，宜蘭縣五結鄉公所就該工程要求亞鑫公司
    之開工日期，及亞鑫公司無法正式開工應如何處理，以及亞
    鑫公司無法按設計圖施工聲請暫停工應如何處理，以及為該
    工程進行多次協調等事項，均有通知安柱公司（見原審卷一
    第七五頁之五結鄉公所九十年一月十日五鄉民字第四三七號
    函、第七十六頁之五結鄉公所九十年三月一日五鄉字第二一
    九八號函、第七十七頁之五結鄉公所九十年三月一日五鄉字
    第二二○五號函、第七十八頁之五結鄉公所九十年三月三十
    日五鄉字第二六二八號函、第八十二頁之五結鄉公所九十年
    四月十八日五鄉字第四一四八號函、第八十三頁之五結鄉公
    所九十年四月二十五日五鄉字第四四○四號函，以及原審卷
    一第八十四至九十四頁之協調會議紀錄），故安柱公司對於
    整個工程之進行情形係參與且知悉。而依安柱公司所提出之
    服務建議書，其人力配置為工地主任「林忠科」，此有服務
    建議書一件可參（見原審卷一第九五頁），再依「宜蘭縣五
    結鄉公所垃圾掩埋場復育工程規劃、設計、監造工作委託合
    約書」第三條第三款之規定，安柱公司應提送監工日報表提
    供宜蘭縣五結鄉公所審核，依前開規定可知，關於監工日報
    表之製作，係屬安柱公司之責任，該等監工日報表並非公文
    書至明，而依安柱公司上開工地之工地主任林忠科於原審九
    十五年二月二十一日審理時證稱監工日誌係被告戊○○要其
    製作，被告戊○○並未要其在監工日誌填寫不實之事項，且
    其亦均據實填寫等語，是填寫監工日誌之證人林忠科既係據
    實填寫，被告戊○○復未要其在監工日誌填寫不實之事項，
    被告丁○○在監工日報表蓋章，亦僅屬依專業之安柱公司之
    監工人員根據廠商所提供之進土及施工資料據實填寫後所為
    之「備查」性質而已，而依公訴人所舉之證據方法，並無積
    極證據足資證明被告戊○○與丁○○就監工日誌有何填載不
    實事項之犯行，更不能證明被告戊○○與丁○○此部分登載
    不實公文書之犯罪情事，依法應諭知被告戊○○與丁○○就
    公訴人起訴被告戊○○二人涉犯刑法二百十三條之犯嫌，為
    無罪之判決。
六、原審以無積極證據得資證明被告等人有公訴意旨所指之犯行
    ，而均諭知無罪之判決，核無不合。檢察官上訴意旨(一)以關
    於工務所及洗輪溝工程，依現場監工之證人林忠科於台灣宜
    蘭地方法院審理時證稱工務所及洗溝台已經做好了，其他部
    分我不清楚，尚難認定該工程已完工。(二)依承辦人即被告丁○○簽呈內容載明：「總工程進度尚未及百分之二十五！」
    ，並無法退還第一期保證金，但被告丁○○係迫於壓力，才
    逆轉態度，主動簽陳退還第一期工程保證金。另承辦人即被
    告丁○○九十一年二月八日簽呈內容：「亞鑫營造有限公司
    承做本鄉垃圾場復育計劃工程驗收於九十一年二月五日下午
    三時本所派主計及政風主任等完成估驗，擬依合約退還第一
    期差額保證金。」，然實際宜蘭縣五結鄉公所政風室主任並
    未如簽呈所載「會同完成估驗」，且該簽呈沒有附勘驗及估
    驗記錄，並偽稱該工程已於九十一年二月五日下午三時會同
    政風、主計主任等人完成做驗，九十一年二月五日下午三時
    ，丁○○邀乙○○到現場查看工程，並非正式的辦理估驗計
    價，該簽呈，嗣並由被告己○○、被告丙○○、被告乙○○
    逕行審核通過付款，顯然登載不實，有圖利亞鑫公司之犯行
    。(三)再原審認為開始進行機械土方整平作業，即表示機械垃
    圾整平作業已經完成，然「開始進行機械土方整平作業」，
    並不當然表示「垃圾已整平壓實」；原審以證人簡信宗證稱
    「有看到幾個塑膠管，但味道很臭。」遽以認定「亞鑫公司
    當時沼氣管部分應已施作」。惟查，縱算有施作，但是施作
    多少？５％？１５％？２５％？９５％？實在大有疑義？原
    審上開認定，有悖論理法則。(四)依被告戊○○供訴「我負責
    監造部分」、「解約前未完成工程」項目有「沼氣管僅部分
    埋設，點火帽及管線未施設，棒球場、監測井、排水管及其
    他綠美化工程均未施作」，承商進的自「萬瑞線13標口進土
    方立方米大部分都是泥岩，非沃土，不符合工程進土材質的
    規定。(五)又九十二年一月二十二日上午十時法務部宜蘭縣調
    查站工地現場會勘紀錄「復育工程部分，有十大項未施作」
    「綠化工程部分未施作」，該工程顯然未達百分之二十五。
    (六)宜蘭縣五結鄉公所舊垃圾場復育工程監工日誌，記載「出
    工中數、工別」「主要工程進度」等工程事項，上蓋有被告
    丁○○（主辦人員）職章，乃渠等職務上所掌之公文書，適
    用刑法第二百十三條公文書登載不實罪。經查：
  (一)關於假設工程即工務所及洗輪溝部分，於原審九十五年二月
    二十一日審判程序時，審判長曾訊問證人林忠科以：「你寫
    監工日誌的期問，工務所及洗輪溝，機械垃圾整平及機械土
    方整平作業是否已完工。」，林忠科答稱：「工務所及洗溝
    台已經做好了，其他部分我不清楚，因為我沒有上去看。」
    ，故依證人林忠科之證述可知，本案工程於九十一年二月五
    日被告丁○○前往現場會勘前，假設工程即工務所及洗輪溝
    部分應業已完成。查工務所係工程進行中所需之工作場所，
    洗輪溝係工程進行中，為免出入之卡車車輪上所附著之土石
    污染道路，而致環保單位處罰，因而於離開工地之前須經洗
    輪溝清洗輪胎，以免發生污染情事。前開二項工程均係於工
    程開工之初即須完成，而本件工程已完成垃圾整平，並進行
    至覆土工程，衡諸一般工程情形，該二項工程應早已完成，
    核與一般工程進行情形尚無不合，而亞鑫營造公司提出聲請
    第一期保證金時，因「包商估價單」上有多項計算錯誤，被
    告丁○○校算總工程進度尚未及百分之二十五未准退還第一
    期保證金，嗣經亞鑫公司發現錯誤告知被告丁○○，經丁○○依正確工程數量重新核算，因此依宜蘭縣五結鄉公司營繕
    工程投標須知及附件第三十六項(三)2.及(二)3.規定，認亞鑫公
    司實際工程經費與已完成之比例已達％，因此准退還第一
    期差額保證金，並非迫於李文海之壓力，已詳如前述。
  (二)本院函詢行政院公共工程委員會關於零元決標案件，承攬廠
    商須繳交差額保證金，而關於差額保證金之退還，法令上是
    否有規定其辦理程序？又差額保證金之退還，是否須經估驗
    或勘驗程序？或者只是計算工程進度是否達於可退還差額保
    證金之進度即可？如須經過估驗程序，其與一般工程款支付
    之估驗程序有無不同？此部分之程序有無法令上之規定？該
    會函覆稱：依「押標金保證金暨其他擔保作業辦法」第三十
    條第二項規定，差額保證金之發還及不發還等事項，準用履
    約保證金之規定，得以履約進度、驗收、維修或保固期間等
    條件，一次或分次發還，由機關視案件性質及實際需要，於
    招標文件中訂明。至於其退還是否須經估驗或勘驗程序，或
    僅計算工程進度是否達於可退還差額保證金之進度即可，與
    一般工程款支付之估驗程序有無不同等疑義，應依契約規定
    辦理，契約未規定者，依上開辦法，準用履約保證金之發還
    規定。有行政院公共工程委員會九十五年八月十四日工程企
    字第０９５００３０７６６０號函在卷可稽，經詳核卷附宜
    蘭縣五結鄉公所營繕工程投標須知及附件暨宜蘭縣五結鄉公
    所與亞鑫營造有限公司之工程合約書，對於承包廠商申請第
    一期％之差額保證金並無須逐期進行估驗程序之約定，有
    工程合約書可稽（詳本院審判卷）。本案垃圾掩埋場復育工
    程為「零」元決標，故不需支付工程款，但為保證施工品質
    ，另命決標廠商質押有價證券作為差額保證金，並依工程進
    度分四次退還差額保證金，依中央機關未達公告金額採購監
    辦辦法第五條規定：「機關辦理公告金額十分之一以下之採
    購，承辦採購單位於開標、比價、議價、決標、驗收，得不
    通知主（會）計及有關單位派員監辦」，則該工程既已「零
    」之決標，被告（即主計單位）依上述規定，並不需監辦。
    又按「機關於廠商履約施工中所辦理之估驗程序，非屬驗收
    ，並不適用政府採購法所定監辦之規定，主計單位無須派員
    監辦。」，業據行政院公共工程委員會於八十八年十一月二
    十九日（８８）工程企字第８８１９６３５號函釋在案。
  (三)亞鑫營造有限公司所繳交之保證金，屬於宜蘭縣五結鄉公所
    營繕工程投標須知及附件第三十六項(三)所規定：「差額保證
    金：決標總價未達發包底價百分之八十者，得標廠商需繳納
    決標總價與發包底價之百分之八十之差額作為差額保證金。
    」，而前開進度達百分之二十五時所退還者，亦為該「差額
    保證金」，該等差額保證金之退還並無須以會勘或勘驗紀錄
    退還，此有主計主任乙○○所會簽之意見之公函稿一件可參
    ，且被告乙○○於原審九十五年二月二十一日審判程序時亦
    供稱: 「退差額保證金是由廠商申請函進來，我們再按工程
    的進度分期退還，只有在最後一期才有估驗及驗收的動作，
    進度是由監造單位及業務單住的技士簽出來的，我們鄉公所
    因為丁○○是承辦單位，所以由他簽呈出來，我們公所沒有
    編制技士。」等語，亦足證明差額保證金之退還並無須以會
    勘或勘驗紀錄退還。
  (四)至於宜蘭縣五結鄉公所之政風主任簡信宗雖未正式會同被告
    乙○○依公函所載之前往會勘，惟查簡信宗係宜蘭縣稅捐稽
    徵處人員派兼宜蘭縣五結鄉政風室主任，其工作範圍橫跨二
    個機關，因而至宜蘭縣五結鄉公所執行職務之時間未定，此
    由原審九十五年二月二十一日行審判程序時，證人簡信宗對
    於：「你在擔任宜蘭縣五結鄉公所政風主任時，到鄉公所上
    班之時間為何？」的詰問，答稱：「不一定，有時候一個星
    期去一、二次，有時候沒有去。」等語即明。次查被告丁○○於九十一年二月八日之簽辦單所為：「．．．於九十一年
    二月五日下午三時本所派主計及政風主任等完成估驗．．．
    」之敘述，乃係因被告丁○○於九十年十二月二十五日提出
    退還保證金之簽呈，在會辦主計室時，主計室簽以：「請訂
    於某日偕同政風、主計及亞鑫共同會勘說明。」，該簽呈並
    經鄉長批示同意。由於政風主任簡信宗至宜蘭縣五結鄉公所
    執行職務之時間未定已如前述，雖其於九十一年二月五日未
    隨同到場，然其於先前確已至現場看過，其後由被告丁○○
    與主計主任、亞鑫公司人員在九十一年二月五日完成最後之
    會勘動作。因之被告丁○○於簽辦單中簽稱：「本所派主計
    及政風主任等完成估驗」，係指被告於九十年十二月二十五
    日所提出之簽呈中，鄉長業已批示「派」政風、主計主任共
    同會勘，而表示該等會勘人員均已至該處勘驗過，公訴人對
    此部分似有誤解。又本案係退還差額保證金，並非估驗工程
    款給廠商，與估驗工程款給廠商須製作估驗紀錄之情形不同
    ，亦無製作估驗紀錄之必要。於會勘後即以簽呈將會勘結果
    簽請鄉長核可退還保證金即可，公訴人就此部分之處理程序
    容有誤認。又被告於會勘後即以簽呈將會勘結果簽請鄉長核
    可退還保證金，此一簽呈本即有會勘或勘驗紀錄之旨，被告
    丁○○於行政程序上並無違誤。且因本案係退還差額保證金
    ，並非估驗工程款給廠商，與估驗工程款給廠商須製作估驗
    紀錄之情形不同，亦無製作估驗紀錄之必要。
  (五)查本案工程之次序係先進行機械垃圾整平作業，於垃圾整平
    壓實之後，土方才開始入場，並進行機械土方整平作業，故
    如開始進行機械土方整平作業，即表示機械垃圾整平作業業
    已完成。依宜蘭縣五結鄉公所九十年十二月三日五鄉清字第
    一三五七八號函示，當時第一階段申請境外土方六七七一九
    立方公尺，已運入四六○七車次，尚餘三十八車次未入場。
    而依宜蘭縣政府九十年六月十五日九十府環三字第○八七四
    ○號函示，每一車次載運量約為一四七立方公尺（證十四）
    ，以已運入之四六○七車次計算，於九十年十二月三日時已
    運入之數量約為六萬七十七百二十二立方公尺，依此進度觀
    之，機械垃圾整平作業確已完成，已詳如前述。
  (六)亞鑫營造有限公司於九十年十一月二十九日即已函知宜蘭縣
    五結鄉公所謂：「本公司於九十年十一月二十一日沼氣管埋
    設完成。」，故依亞鑫營造有限公司前開來函可證沼氣管確
    已埋設完成。另於九十五年二月二十一日審判程序時，證人
    簡信宗對於：「你當天去，對沼氣管有無印象？」之詰問，
    答稱：「有看到幾個塑膠管，但味道很臭。」，另對於：「
    你有無看到點火罩？」之詰問，雖答稱：「沒有印象。」，
    然另對於：「（提示偵卷第三十一頁並告以要旨）你有無看
    到該照片上的東西？」之詰問，答稱：「我沒有印象，但是
    我記得我被突出來的圓管的沼氣嗆到，該管材質我不清楚，
    我只記得很嗆，但是上面有無罩子我不記得了。」等語。故
    依證人簡信宗之上開證述可知，當時確已施作沼氣管，否則
    證人簡信宗焉可能被突出來的圓管的沼氣嗆到。另於當日審
    判程序，被告丁○○、乙○○供述偵卷第三十一頁之照片即
    為亞鑫公司已施作之沼氣管及點火罩審判長調查證據時就：
    「對偵查卷第三十一頁照片，被告丁○○、乙○○稱鉛筆圈
    選處即為點火罩有何意見？」，檢察官亦表示：「沒有意見
    。」等語，查公訴人對於此部分事實於原審業不加爭執，此
    亦足證沼氣管埋設工程部分確已完成。至於九十二年一月二
    十二日由五結鄉公所清潔隊及宜蘭縣調查站至現場會勘時雖
    未看到沼氣管及點火罩，然被告丁○○係於九十一年二月五
    日下午前往現場會勘，而五結鄉公所清潔隊及宜蘭縣調查站
    之會勘係九十二年一月二十二日，二者相隔將近一年，而此
    一期間現場又無人管理，現場遭人破壞之可能性至大，．此
    由當日參與會勘之調查站人員張華維於原審審理時證稱：「
    在現場還有看到垃圾，整平的部分我沒有辦法回答，現場還
    有一些遊民，垃圾並不是大規模。」等語即足證明。自難僅
    憑五結鄉公所清潔隊及宜蘭縣調查站相隔一年前往現場會勘
    時之情形，遂採為亞鑫公司點火罩及不鏽鋼管部分尚未施作
    之不利認定。
  (七)沼氣管部分已埋設完成，此業如前開所敘，被告戊○○先前
    之供述與事實根本不符。依宜蘭縣五結鄉公所公函及宜蘭縣
    政府函加以換算，於九十年十二月三日時已運入之數量約為
    六萬七十一百二十四立方公尺。另依亞鑫營造有限公司所提
    出之包商工程估價單所載，關於機械土方整平作業部分共計
    十七萬七十立方公尺，每立方公尺之單價為二十元，而被告
    丁○○在九十年十二月二十五日提出簽呈時，其上記載機械
    土方整平作業部分之金額為一百三十萬元，以每立方公尺二
    十元計算，被告就當時土方進入數量係以六萬五千立方公尺
    計算，此部分土石於入場時，監工單位並未表示意見，故此
    部分應無疑義。
  (八)被告丁○○於九十年十二月二十五日提出簽呈，請求准予退
    還百分之二十五之差額保證金，當時簽呈中即載明已完成部
    分之工程為假設工程、機械垃圾整平作業、機械土方整平作
    業（部分）、沼氣排洩管及點火罩等工程，公訴人所指之前
    開「復育工程部分，有十大項未施作」、「綠化工程部分未
    施作」部分，除沼氣排洩管及點火罩等工程當時確已完成且
    列入已完工事項範圍外，其餘部分之工程均未完成，所質疑
    者均屬後續之綠化工程，故此部分之未完成與被告當時計算
    工程是否達百分之二十五乙節根本無關。本案關於「復育工
    程」項目部分之正確總價應為六百六十二萬三千四百二十四
    元，另一「綠化工程」項目之總價為三百零一萬九千六百二
    十元，合計應為九百六十四萬三千零四十四元已如前述。關
    於：「復育工程」中之「假設工程（工務所及洗輪溝）」部
    分業已完成，該部分之金額為三十萬元；另「機械垃圾整平
    作業」部分九十一萬二千四百六十四元亦已完成；「機械土
    方整平作業」部分已逾六萬五千立方公尺，該部分之金額為
    一百三十萬元；「沼氣排洩管及點火罩」部分亦已完成，金
    額十二萬五千元，合計二百六十三萬七千四百六十四元，以
    此完成之金額與九百六十四萬三千零四十四元之工程總價相
    較，工程進度為百分之二十七．三五。縱使扣除公訴人所認
    尚未完成之「沼氣排洩管及點火罩十二萬五千元」部分，將
    已完成部分以二百五十一萬二千四百六十四元計算，再以此
    金額與工程總價九百六十四萬三千零四十四元相較，工程進
    度仍為百分之二十六．○五，亦已逾百分之二十五，根本未
    有公訴人所指稱工程未達百分之二十五之情事。
  (九)依偵查卷所附行政院公共工程委員會九十二年七月二十九日
    工程企字第09300287530號函所附之：「公共工程履約權責
    劃分及管理應注意事項」，其中已委託專案管理廠商時，關
    於第五階段：「施工及驗收階段」，其中施工中之：「標的
    物施工」，係由施工廠商：「提出施工日報表」，監造廠商
    ：「1.審查施工日報表2.提出監工日報表．．．」，主辦機
    關：「備查」（見偵查卷第一三九頁），故依上開規定可知
    ，關於監工日報表之製作，係由監造單位辦理。次查被告黃
    福順當時服務之宜蘭縣五結鄉公所民政課並無工程方面之專
    業技術人材，被告丁○○乃於八十八年一月八日簽請將本案
    移請建設課專案協助辦理，惟建設課會簽時建議：「工程品
    質及工程技術、履約部分因本案已委託監造，故此部分屬監
    造單位權責。驗收部分應於工程完工後，由承包商陳報竣工
    後，再由首長核派驗收人員。」，其後鄉長批示如建設課所
    擬辦理（見原審卷一第七四頁所附之簽呈），可知本案工程
    之規劃、設計、監造事宜，一開始即簽准委由專案管理廠商
    進行監工事宜。其後關於垃圾掩埋場復育工程之規劃設計、
    監造等相關事宜，係由安柱工程顧問有限公司得標，並由該
    公司負責規劃、設計、監造等，此有卷附之「宜蘭縣五結鄉
    公所垃圾掩埋場復育工程規劃、設計、監造工作委託合約書
    」一件可參。故本案工程之規劃、設計、監造事宜，假前開
    委託合約書之約定，係由安柱工程顧問有限公司負責，被告
    丁○○及其他清潔隊之人員並非本案之監工人員。再依安柱
    工程顧問有限公司所提出之服務建議書，其人力配置為工地
    主任「林忠科」。且依「宜蘭縣五結鄉公所垃圾掩埋場復育
    工程規劃、設計、監造工作委託合約書」第三條第三款規定
    ，安柱工程顧問有限公司應提送監工日報表提供宜蘭縣五結
    鄉公所審核。故依前開規定，關於監工日報表之製作，係屬
    安柱工程顧問有限公司之責任，該等監工日報表並非公文書
    至明。由於監工日報表係安柱工程顧問有限公司負責製作，
    被告丁○○要求安柱工程顧問有限公司提出監工日報表，乃
    係依委託合約書而為之行為。縱使安柱工程顧問有限公司先
    前未逐日製作監工日報表，惟因土方進場均須有三聯單之管
    制，以記錄進場土方之數量，則安柱工程顧問有限公司依三
    聯單估算進場土方之數量而製作監工日報表，與事實即為相
    符，又何來不實之登載。縱令其係事後補製作，亦不生登載
    不實之問題，從而公訴人指稱此部分有登載不實云云，即有
    未合。查宜蘭縣五結鄉公所舊垃圾場復育工程監工日誌，記
    載「出工中數、工別」「主要工程進度」等工程事項，係由
    監工人員所記載，該等記載均係依記錄進場土方之數量之三
    聯單而為記載，此部分根本未有登載不實之問題。至於被告
    丁○○在監工日誌上蓋用職章，係依行政院公共工程委員會
    所頒：「公共工程履約權責劃分及管理應注意事項」中主辦
    機關所為之「備查」行為，該等監工日誌之記載，根本非被
    告丁○○於職務上所製作之公文書亦明。
  (十)綜上所述，本件尚不能證明被告等人有公訴意旨所指之犯行
    ，且原判決已詳敘就卷內證據調查之結果，而為綜合判斷、
    取捨，其得心證的理由已說明甚詳，且所為論斷從形式上觀
    察，亦難認有違背經驗法則、論理法則，或有其他違背法令
    之情形，自不容任意指為違法。公訴人提起上訴，仍執前開
    情詞而為爭執，並對於原審取捨證據及判斷其證明力職權之
    適法行使，仍持己見為不同之評價，而砌詞指摘原判決不當
    ，尚難認有理由，應予以駁回。
七、被告戊○○經合法傳喚，無正當理由不到庭，爰不待其陳述
    逕行判決。
據上論斷，應依刑事訴訟法第371條、第368條，判決如主文。
本案經檢察官陳明光到庭執行職務。
中    華    民    國    95    年    10    月    24    日
                  刑事第五庭  審判長法  官  吳    敦
                                    法  官  張 傳 栗
                                    法  官  吳 啟 民
以上正本證明與原本無異。
如不服本判決，應於收受送達後十日內向本院提出上訴書狀，其
未敘述上訴之理由者並得於提起上訴後十日內向本院補提理由書
（均須按他造當事人之人數附繕本）。
                                    書記官  江 采 廷
中    華    民    國    95    年    10    月    25    日


司法院資訊處製作；財團法人民間司法改革基金會備份。
